【裁判字號】    98,易,3111
【裁判日期】    981119
【裁判案由】    詐欺
【裁判全文】
臺灣臺中地方法院刑事判決              98年度易字第3111號
公  訴  人  臺灣臺中地方法院檢察署檢察官
被      告  戊○○
                    國民
上列被告因詐欺案件，經檢察官提起公訴（98年度偵字第14127
號），本院判決如下：
    主  文
戊○○無罪。
    理  由
一、公訴意旨略以：被告戊○○（原名劉玉梅）明知金融帳戶為
    個人理財之重要工具，且知帳戶交予他人即容易淪為不法使
    用，竟仍基於幫助詐欺之犯意，於民國98年3月30日，在不
    詳地點，將其所有之中華郵政股份有限公司大雅郵局局號00
    00000號、帳號0000000號帳戶，交予姓名年籍不詳之人，作
    為詐騙集團犯罪之工具。嗣詐騙集團取得前開帳戶後，意圖
    為自己不法之所有，分別：(一)於98年4月1日下午5時35分許
    ，撥打電話予被害人甲○○（起訴書誤載為洪秀芬），佯稱
    ：伊為雅虎奇摩賣家，其先前網路購物，匯款時操作錯誤，
    造成連續扣款，須至提款機辦理更正云云。旋另自稱臺灣銀
    行之客服人員，撥打電話予其，謊稱：伊為臺灣銀行總行專
    員，需依伊指示操作提款機云云。致被害人甲○○陷於錯誤
    ，依該人員指示操作提款機，於98年4月1日、2日，分別匯
    款新臺幣（下同）29989元、17990元至被告戊○○所有之前
    開帳戶內。(二)於98年4月1日下午4時56分許，撥打電話予被
    害人乙○○，謊稱：其約定帳戶設定錯誤，需辦理更正云云
    。致被害人乙○○陷於錯誤，於98年4月1日分別匯款29987
    元、17500元至戊○○所有之前開帳戶內（被害人乙○○另
    於98年4月2日匯款29987元部分，起訴書未載）。(三)於98年4
    月1日下午5時許，撥打電話予被害人丁○○，謊稱：伊為奇
    摩賣家，其先前購物誤勾選分期扣款，每月將固定自其帳戶
    扣款，需辦理更正云云，致被害人丁○○陷於錯誤，分別於
    98年4月1日、2日，分別匯款23018元、20998元至戊○○所
    有之前開帳戶內。(四)於98年4月1日晚間9時許，撥打電話予
    被害人己○○，謊稱其先前購物誤勾選分期扣款，需辦理更
    正云云，致被害人己○○陷於錯誤，於98年4月1日，匯款
    14100元至戊○○所有之前開帳戶內。因認被告戊○○涉犯
    刑法第30條第1項、第339條第1項之幫助詐欺取財罪嫌等語
    。
二、證據能力部分：
    按被告以外之人 (包括證人、鑑定人、告訴人、被害人及共
    同被告等)於審判外之陳述雖不符刑事訴訟法第159條之1至
    之4等4條之規定，而經當事人於審判程序同意作為證據，法
    院審酌該言詞陳述或書面陳述作成時之情況，認為適當者，
    亦得為證據，同法第159條之5第1項定有明文。查本判決以
    下所引用審判外之言詞或書面陳述，性質上雖屬傳聞證據，
    惟經本院審理時予以提示並告以要旨，並經公訴人及被告均
    表示同意作為證據（見本院卷第26頁及背面），且本院審認
    上開證據作成時之情況，應無違法取證或不當情事，與本案
    待證事實間復具有相當之關聯性，以之作為證據應屬適當，
    依刑事訴訟法第159條之5第1項規定，自有證據能力。
三、按犯罪事實應依證據認定之，無證據不得認定犯罪事實，刑
    事訴訟法第154條第2項定有明文。次按所謂認定犯罪事實之
    證據，係指足以認定被告確有犯罪行為之積極證據而言，該
    項證據自須適合於被告犯罪事實之認定，始得採為斷罪之資
    料；又認定不利於被告之事實，須依積極證據，苟積極證據
    不足為不利於被告事實之認定時，即應為有利於被告之認定
    ，更不必有何有利之證據；事實之認定，應憑證據，如未能
    發現相當確實證據，或證據不足以證明，自不能以推測或擬
    制之方法，以為裁判之基礎，最高法院29年上字第3105號、
    30年上字第816號、40年台上字第86號判例可資參照。且刑
    事訴訟上之證明資料，無論其為直接證據或間接證據，而為
    認定犯罪事實所憑，均須達於通常一般之人均不致有所懷疑
    ，而得確信其為真實之程度，始得據為有罪之認定，若其關
    於被告是否犯罪之證明未能達此程度，而有合理懷疑之存在
    ，致使無從形成有罪之確信，即不得遽為不利被告之認定，
    亦有最高法院76年台上字第4986號判例可循。又檢察官就被
    告犯罪事實，應負舉證責任，並指出證明之方法，刑事訴訟
    法第161條第1項定有明文，因此，檢察官對於起訴之犯罪事
    實，應負提出證據及說服之實質舉證責任。倘其所提出之證
    據，不足為被告有罪之積極證明，或其指出證明之方法，無
    從說服法院以形成被告有罪之心證，基於無罪推定之原則，
    自應為被告無罪判決之諭知，最高法院92年台上字第128號
    判例參照。次按刑法上之幫助犯，係指以幫助之意思，對於
    正犯資以助力，使其犯罪易於達成而言，故幫助犯之成立，
    不僅須有幫助他人犯罪之行為，且須具備明知他人犯罪而予
    以幫助之故意，始稱相當；又刑法並不承認過失幫助之存在
    ，是以從犯之成立，須有幫助之故意，亦即必須認識正犯之
    犯罪行為而予幫助者，始足當之，亦有最高法院86年度台上
    字第4824號、72年度台上字第6553號判決意旨資為參照。
四、公訴人認被告戊○○涉犯刑法第30條第1項、第339條第1項
    之幫助詐欺取財罪嫌，係以告訴人甲○○、乙○○、丁○○
    、己○○等4人於警詢之指訴、告訴人匯款執據，及中華郵
    政股份有限公司臺中郵局之開戶資料、歷史交易清單、臺中
    縣政府98年7月30日府社障字第0980233116號函、公務電話
    紀錄等資料為憑。另認為被告之身心障礙者生活補助費用，
    自98年1月起，固定每月10日撥付至被告之前開帳戶，其受
    款已有相當之時日，對於此事自當甚為清楚。則被告辯稱於
    98年3月30日，將帳戶攜出，欲察看有無委發款項匯入乙節
    ，與經驗法則不符。又被告之前開帳戶於98年3月10日由被
    告提領委發金額後，於同年4月1日即有告訴人乙○○匯款2
    萬9987元之紀錄，此2筆交易間並無他項匯款紀錄。足見詐
    騙集團使用前開帳戶時，並無試探帳戶可否使用之動作，甚
    為確定此前開帳戶可正常使用，若非被告同意使用，其何以
    詐欺集團能夠如此篤定？況詐騙集團成員取得帳戶甚為容易
    ，豈需使用遺失之帳戶，而甘冒詐騙款項無法取得之風險？
    因而認定被告將上揭帳戶資料提供予詐欺集團成員使用等語
    。
五、訊據被告戊○○堅決否認有幫助詐欺取財犯行，並辯稱：因
    為郵局存摺已有2-3個月沒有補登，且有向案外人林景琨借
    錢要匯款，而平常都將提款卡、存摺放在一起，所以伊於98
    年3月29日前後，把存摺、提款卡放在外套裡面，帶去彰化
    芳苑工業區上班，後來伊穿去的外套遺失，存摺、提款卡跟
    著不見了。伊將密碼寫在1張紙上放在提款卡的套子裡。伊
    並沒有提供帳戶供人使用等語。經查：
（一）本件被告所申設之中華郵政股份有限公司大雅郵局局號00
      00000號、帳號0000000號帳戶（下稱系爭郵局帳戶），遭
      詐騙集團利用作為向被害人甲○○、乙○○、丁○○、己○○等4人詐欺取財之入帳帳戶，而被害人甲○○等4人亦
      於遭詐騙後，各自匯款上開金額至系爭郵局帳戶等情，固
      據被害人甲○○等4人指述綦詳，並有系爭郵局帳戶開戶
      資料及歷史交易清單、匯款執據等在卷可參。然上開資料
      ，雖足以證明被害人甲○○等4人確實因遭詐騙而將款項
      匯入系爭郵局帳戶之事實，但尚無法據此逕以推認被告有
      容任他人使用上開帳戶而為幫助詐欺之犯行。
（二）被告於本院審理中陳稱：「（檢察官問：開郵局帳戶作為
      何用？）最早是作為補助款使用，之前是月初領，後來於
      97年9月以後改為每月10日匯款，最早是每月2000元，之
      後改成3000元，一直到存摺遺失。……（檢察官問：既然
      你98年3月10日帳戶裡面只剩2元，為何98年3月30日還把
      存摺帶出門？）因為我本來有向台南的朋友借錢，該朋友
      是網路上認識，我要看他是否有把錢匯入我的存摺裡面，
      中午休息我沒有去刷簿子，到下午下班就發現外套、存摺
      都不見了。（檢察官問：為何網路上認識的朋友就會把錢
      借給你？）他沒有確定會把錢借給我。他叫做林景琨，住
      台南，詳細住址我不清楚，電話我已經刪掉了，我之前有
      向林景琨借過錢，他有把錢匯到我的郵局存摺裡面。……
      （審判長問：華南商業銀行豐原分行、台中商業銀行帳戶
      ，是否有被列為警示帳戶？）我不知道。我都沒有使用這
      個帳戶，提款卡已經被我剪掉了。（審判長問：你現在還
      有沒有繼續領3000元的補助款？）沒有，自從郵局帳戶被
      凍結後，我就沒有領過補助款。（審判長問：你是否有在
      彰化商業銀行、上海商業儲蓄銀行、臺灣中小企業銀行、
      臺灣新光商業銀行、聯邦銀行、玉山銀行、萬泰銀行、台
      新銀行、中國信託等銀行開戶？）有。這些帳戶都沒有在
      使用，存摺、提款卡我也不知道放到那裡去了。玉山銀行
      我已經解除該帳戶。（審判長問：這些帳戶有無被列為警
      示帳戶？）不知道，因為我都沒有使用上開帳戶。（審判
      長問：你是否有因上開郵局以外帳戶涉及到幫助詐欺案件
      ，被司法警察或地檢署偵辦中？）沒有。」等語（見本院
      卷第27頁至28頁）。
（三）查系爭郵局帳戶為被告身心障礙者生活補助費用之匯款帳
      戶之事實，業經被告供陳在卷，且有臺中縣政府98年7月
      30日府社障字第0980233116號函在卷可證（見偵卷第11頁
      ）。而上開郵局帳戶成為詐欺取財入帳帳戶後被列為警示
      帳戶，導致被告之生活補助款項均被退回，導致被告無法
      以該補助津貼繳納機車貸款，而遭催討等情，有臺灣臺中
      地方法院檢察署辦案公務電話紀錄表（見偵卷第12頁）、
      被告庭呈之劉添錫律師事務所函（見本院卷第13頁）附卷
      可參。被告平日既甚為仰賴該補助津貼，則該補助津貼所
      匯入之系爭郵局帳戶對被告而言自為重要之帳戶。而被告
      在彰化商業銀行、上海商業儲蓄銀行、臺灣中小企業銀行
      、臺灣新光商業銀行、聯邦銀行、玉山銀行、萬泰銀行、
      台新銀行、中國信託等銀行另有開戶，有金融機構回應狀
      態-開戶銀行列表1份在卷可參（見本院卷第21-23頁）。
      且被告當時手上尚有臺中商業銀行、華南商業銀行之存摺
      ，依該等存摺內頁明細可知，其中臺中商業銀行存摺自94
      年1月21日、華南商業銀存摺自92年9月30日以後即無交易
      紀錄，有被告提出之上開存摺附卷可證。若被告果真基於
      幫助詐欺之故意，而欲提供金融帳戶予詐欺集團作為收受
      詐騙匯款之工具，則依經驗法則判斷，被告理應交付其他
      早已閒置之金融帳戶，而非將其平日甚為仰賴之系爭郵局
      帳戶交付予詐欺集團，導致其無法獲得該生活補助款進而
      影響日常生活。
（四）另查被告於偵查中陳稱：伊在3月下旬，將帳戶攜出欲查
      詢補助款有無匯入，以致遺失等語。於本院準備程序中陳
      稱：伊的存摺大約有2-3個月沒有補登，所以伊想要去補
      登存摺，而伊平常都把提款卡跟存摺放在一起等語。於本
      院審理時陳稱因為伊本來有向台南的林景琨借錢，伊要看
      他是否有把錢匯入存摺裡面，中午休息伊沒有去刷簿子，
      到下午下班就發現外套、存摺都不見了等語。被告對於將
      系爭郵局帳戶存摺、提款卡帶出門之原因雖前後陳述不一
      ，但查案外人林景琨於97年10月間確有4次匯款至系爭郵
      局帳戶（見警卷第26頁），足見被告供述其先前曾向林景
      琨借過錢，其要看林景琨是否有把錢匯入存摺裡等語所言
      非虛。而被告前後說詞雖有不一，可能係出於被告記憶不
      清、陳述能力不足，且因同時基於數種原因而將存摺攜帶
      出門所致，是縱使被告前後說詞不一致，尚難遽此即認被
      告係基於幫助詐欺之不確定故意提供系爭郵局帳戶。
（五）再查系爭郵局帳戶於98年3月10日由被告提領委發金額後
      ，於同年4月1日即有告訴人乙○○匯款2萬9987元之紀錄
      ，此2筆交易間雖無詐騙集團試探該帳戶可否使用之動作
      。但由該帳戶於98年4月1日、2日之交易明細可知，於被
      害人匯款至上開帳戶後，立即遭跨行提款一空，足認該詐
      欺集團對系爭郵局帳戶之使用已在充分控制中。按若上開
      帳戶遭被告申報遺失而無法使用，告訴人等之款項自無法
      匯入該帳戶。而告訴人等之款項既得以匯入該帳戶，而詐
      欺集團人員又能於告訴人等匯款後立即提領該款項，自無
      再行測試該帳戶之必要。是尚難以詐欺集團未測試該帳戶
      之動作，遽對被告為不利之認定。
六、按交付帳戶而幫助詐欺罪之成立，必須幫助人於行為時，明
    知或可得而知，被幫助人將持其所交付之帳戶向他人詐取財
    物，如出賣、出租或借用等情形，或能推論其有預知該帳戶
    被使用詐取他人財物之可能；反之，如非基於自己自由意思
    而交付，如遺失、被脅迫、遭詐欺等，幫助之人並無幫助之
    意思，亦非認識被幫助人將犯詐欺罪，即不能成立幫助詐欺
    罪。綜上所述，本件被告所申請設立之中華郵政股份有限公
    司大雅郵局提款卡、密碼資料既係身心障礙津貼之撥款帳戶
    ，被告對此帳戶之使用狀況堪稱頻繁，足認被告並無恣意交
    付上開帳戶資料供他人非法使用之動機與目的，其既有可能
    係因遺失所致，則被告是否確有幫助詐欺取財之認識及出於
    不確定之幫助故意，自應從嚴審慎認定。然公訴人所舉證據
    ，尚無法積極直接證明被告確有幫助詐欺取財之故意，此外
    ，復查無其他具體事證足資證明被告有何公訴人所指之幫助
    詐欺犯行，本件既存有合理懷疑，而致本院無法形成被告有
    罪之確切心證，自屬不能證明被告犯罪，揆諸前開法條規定
    及判例意旨，本件自應諭知被告無罪之判決，以免冤抑。
七、另按提起公訴應由檢察官向管轄法院提出起訴書為之，刑事
    訴訟法第264條第1項定有明文，是以檢察官於提起公訴後，
    另以函文將被告之犯罪事實移送法院聲請併案審理，除該移
    送之犯罪事實與已經起訴部分間有實質上一罪或裁判上一罪
    關係，為起訴效力所及，受訴法院應予合一審判外，並不具
    起訴之效力，法院自毋庸予以審判（最高法院89年度台上字
    第1825號判決意旨參照）。查本件臺灣臺中地方法院檢察署
    以98年度偵字第22664號移送本院併案辦理之部分，無非係
    以被告戊○○於該案件所涉犯之幫助詐欺罪嫌，與本件有裁
    判上一罪關係，而聲請本院併案審理；然被告戊○○於本件
    所涉幫助詐欺罪嫌，經本院調查證據及審理後，已認定並無
    積極證據足資證明被告犯有公訴人所指之幫助詐欺犯行，而
    對被告諭知無罪之判決，已如前述，則揆之前揭最高法院判
    決意旨，本院自無從就前開移請併辦部分予以論究，自應退
    由承辦檢察官另行為適法之酌處，應附此敘明。
據上論斷，應依刑事訴訟法第301條第1項，判決如主文。
本案經檢察官丙○○到庭執行職務。
中    華    民    國    98    年    11    月    19    日
                  刑事第十二庭  審判長法  官  楊文廣
                                      法  官  柯志民
                                      法  官  周玉蘭
以上正本證明與原本無異。
如不服本判決應於收受判決後10日內向本院提出上訴書狀，並應
敘述具體理由。其未敘述上訴理由者，應於上訴期間屆滿後20日
內向本院補提理由書（均須按他造當事人之人數附繕本）「切勿
逕送上級法院」。
告訴人或被害人對於判決如有不服具備理由請求檢察官上訴者，
其上訴期間之計算係以檢察官收受判決正本之日期為準。
                                      書記官  黃泰能
中    華    民    國    98    年    11    月    19    日


司法院資訊處製作；財團法人民間司法改革基金會備份。
